【裁判字號】    98,交聲,4403
【裁判日期】    981130
【裁判案由】    聲明異議
【裁判全文】
臺灣臺中地方法院交通事件裁定        98年度交聲字第4403號
原處分機關  交通部公路總局臺中區監理所
受處分人    甲○○
即異議人
上列受處分人因違反道路交通管理處罰條例案件，對於交通部公
路總局臺中區監理所民國98年11月20日所為之處分（中監違字第
裁60-HD0000000號違反道路交通管理事件裁決書）聲明異議，本
院裁定如下：
    主  文
原處分關於吊扣駕駛執照拾貳個月部分撤銷。
甲○○駕駛自用小客貨車，經測定酒精濃度超過規定標準，吊扣
小型車普通駕駛執照拾貳個月。
    理  由
一、原處分意旨略以：異議人即受處分人（下稱受處分人）甲○
    ○於民國（下同）98年11月19日21時22分許，駕駛車牌號碼
    1179-ZK號自用小客貨車，於台中縣烏日鄉○○路處，因「
    酒後駕車，經實施酒測之酒測值0.34mg/l，超過標準（禁駛
    ）」之違規，經臺中縣警察局烏日分局依違反道路交通管理
    處罰條例第35條第1項第1款舉發；受處分人到案申訴，本所
    遂於98年11月20日以中監違字第裁60-HD0000000號裁決書，
    裁處罰鍰新臺幣（下同）19,500元、吊扣駕駛執照12個月並
    施以道路交通安全講習，逾期則依裁決書處罰主文裁處；受
    處分人就吊扣駕駛執照部分聲明異議。本案罰鍰已繳納，惟
    罰鍰以外之吊扣駕照、道安講習等行政罰，因係對於預防將
    來再犯危險之管制罰，兼具維護公共秩序之作用，為達行政
    目的，本所仍得併予裁處。另道路交通安全規則第53條雖就
    汽車駕駛執照區分為小型車、大貨車、大客車、聯結車、輕
    型機車及重型機車駕駛執照等，並於小型車以上再區分普通
    及職業部分，惟其係應我國車輛分類所為之區分，各類駕駛
    執照應考資格雖有不同之經歷需求，但其考驗及格，獲准駕
    車行駛道路之權利則為一致。亦即經處吊扣或吊銷駕駛執照
    處分時，均無可持其他等級車種駕照再行駕車行駛於道路之
    權利。吊扣駕駛執照之目的，並非僅為處罰違反道路交通管
    理事件之行為人而已，尚有以暫時禁止行為人於道路上駕駛
    ，以免其短期內再犯之用意，此亦為立法目的，是受處分人
    如經裁處吊扣駕駛執照，其所領用之各類駕駛執照，均應依
    法予以吊扣無誤。道路交通管理處罰條例相關規定，致須接
    受吊扣或吊銷駕駛執照處分者，意謂其違規行為對道路交通
    秩序之維持極道路交通安全已生較大之影響，故該條例吊扣
    其持有各級車類之駕駛執照，以限制其繼續駕車行駛道路之
    權利，其係屬駕駛行為之限制，並不因所持駕駛執照種類不
    同而有所差異。另依據道路交通安全規則第61條對於申請汽
    車駛執照考驗者之經歷有明文規定，故民眾已具備較低等級
    車類駕駛資格後，當取得高一級車類駕駛資格時，基於一人
    一照之原則，其換發較高一級車類駕駛執照後，因其具備較
    低等級車類駕駛資格，故規定准其駕駛較低等級車類之車輛
    ，爰其有違規行為時，自應以其領有之駕駛執照為吊扣處分
    。據上，本所依法裁處吊扣其普通大貨車駕駛執照，應無違
    誤等語。
二、異議意旨略以：受處分人係駕駛自小客車酒後駕車，且伊所
    持有之駕照類別為普通大貨車，原處分機關卻要吊扣普通大
    貨車駕照，而非自用小客車駕照，若吊扣伊普通大貨車駕照
    ，將對伊之生計有甚大影響等語，聲明異議。
三、按汽車駕駛人，飲用酒類後其吐氣所含酒精濃度超過每公升
    0.25毫克以上者，不得駕車；又汽車駕駛人，駕駛汽車經測
    試檢定有酒精濃度超過規定標準者，處15,000元以上60,000
    元以下罰鍰，並當場移置保管其車輛及吊扣其駕駛執照1年
    ，道路交通安全規則第114條第2款及道路交通管理處罰條例
    第35條第1項第1款固定有明文。而所謂酒精濃度超過規定之
    標準者，依道路交通安全規則第114條第2款之規定，係指汽
    車駕駛人飲用酒類或其他類似物後其吐氣所含酒精濃度超過
    每公升0.25毫克或血液中酒精濃度超過0.05%以上者。次按
    汽車駕駛人，因違反本條例及道路交通安全規則之規定，受
    吊銷駕駛執照處分時，吊銷其持有各級車類之駕駛執照，道
    路交通管理處罰條例第68條定有明文。此規定係於民國94年
    12月14日修正公布，並於95年3月1日施行，而修正前之道路
    交通管理處罰條例第68條則係規定「汽車駕駛人，因違反本
    條例及道路交通安全規則之規定，受吊扣或吊銷駕駛執照處
    分時，吊扣或吊銷其持有各級車類之駕駛執照」，觀其修法
    意旨，係以「原條文將違規駕駛人所持有之各級車類駕駛執
    照一併吊扣或吊銷，失之過酷，影響人民工作及生活甚鉅」
    為由，而刪除吊扣駕駛人駕駛執照時，「吊扣其持有各級車
    輛駕駛執照」之規定，是依現行道路交通管理處罰條例，已
    無得吊扣駕駛人所持有他級駕駛執照之依據存在，從而，於
    為吊扣駕駛人駕駛執照之處分時，自「僅得吊扣駕駛人違規
    時所駕駛該級車類之駕駛執照」，以限制其繼續駕駛該級車
    類行駛道路之權利（臺灣高等法院臺中分院97年度9月份刑
    事庭庭務會議紀錄參照）。惟若駕駛人並無持有或遭註銷該
    級車類之駕駛執照，並非即無從執行吊扣駕駛執照之處分而
    不罰，僅係如何為適當處分及執行之問題，否則徒使道路交
    通管理處罰條例第35條第1項第1款、第67條第6項規定形同
    具文。
四、經查：
（一）受處分人於前揭時、地因駕駛上開車輛，經警檢測其酒精
      濃度超過標準（酒測呼氣值達每公升0.34毫克）之違規行
      為，受處分人於聲明異議中並不爭執，並有臺中縣警察局
      舉發違反道路交通管理事件通知單及原處分機關之裁決書
      各1份附卷可稽，其前開違規行為，堪予認定。
（二）本件受處分人既係駕駛自用小客貨車違反道路交通管理處
      罰條例第35條第1項第1款之規定，揆諸前揭法律規定及說
      明意旨，原處分機關依法即僅能吊扣其小型車普通駕駛執
      照，並無得吊扣受處分人持有他級駕駛執照之依據，自不
      得因受處分人違規當時未領有小型車普通駕駛執照，即吊
      扣其現有之大貨車普通駕駛執照以代之。是原處分機關以
      受處分人有上開違規行為，逕行裁處吊扣受處分人之大貨
      車普通駕駛執照，已難謂係適法之處分。又上開處置方式
      ，雖可能產生無照駕駛之駕駛人，反而較有照駕駛之駕駛
      人得受有毋需吊扣駕駛執照處罰利益之疑慮，然行政行為
      ，採取之方法所造成之損害不得與欲達成目的之利益顯失
      均衡，為行政程序法第7條第3款所明定，本件受處分人於
      違規當時並無小型車普通駕駛執照可供吊扣，原處分機關
      因此吊扣受處分人持有之大貨車普通駕駛執照，雖可達成
      完全杜絕異議人將來繼續酒醉駕車之目的，惟亦同時造成
      剝奪受處分人駕駛普通大貨車之結果，對其生活影響甚大
      ，甚而危及其就業謀生問題，此所造成之損害，與欲達成
      目的之利益（限制受處分人駕駛自用小客貨車，以預防酒
      醉駕駛自用小客貨車所造成之危害）顯失均衡，復與前揭
      道路交通管理處罰條例第68條之修法意旨亦不相符合，益
      見其處分違法之處，自有未恰。
（三）至原處分機關移送書雖援引道路交通安全規則第61條第1
      項第3款規定，主張一人一照原則，認有領有大貨車普通
      駕駛執照，於駕駛小型車而違反道路交通管理處罰條例第
      35條時，仍可吊扣其所持有之其他駕駛執照等語。惟按法
      官依據法律獨立審判，為憲法第80條所明定，且依司法院
      大法官會議釋字第137號、第216號解釋意旨，各機關依其
      職掌就有關法規為釋示之行政命令，法官於審判案件時，
      固可予以引用，但仍得依據法律，表示適當之不同見解，
      並不受其拘束。
（四）又道路交通管理處罰條例第68條規定業經修正，且行政行
      為採取之方法所造成之損害不得與欲達成目的之利益顯失
      均衡，均如前述。且依上開所述道路交通管理處罰條例第
      68條修正後即本件行為時之新法，既已將「吊扣各級車類
      」規定刪除，而於現行實務上基於一人一照原則雖僅逐級
      核給汽車駕駛執照一張，致持有大貨車普通駕駛執照者，
      因駕駛普通小型車違規，而須吊扣小型車普通駕駛執照時
      ，產生技術層面之困難，惟行政機關本應時時因應法令之
      變更，而精進其行政執行成效，斷不得因技術層面之困難
      ，即置立法修正通過之條文不予遵守適用，甚或逾越比例
      原則，逕吊扣其持有各級車類之駕駛執照，侵害受處分人
      之工作權，是此執行技術層面之問題，尚難據為原處分並
      無不當之理由，而苛求受處分人容忍，附此敘明。
（五）綜上所述，原處分機關未審酌「吊扣駕駛執照12個月」所
      生之法律效果，將剝奪受處分人現所持有之大貨車普通駕
      駛執照於12個月內之駕車行路資格及權利，而與前開條文
      修正意旨有違，原處分逕為吊扣駕駛執照（即一人一照原
      則下，係大貨車普通駕駛執照）12個月部分之裁決，即難
      認允當，應由本院撤銷，並改諭知如主文第二項所示之裁
      罰。
五、據上論斷，應依道路交通管理處罰條例第87條第2項，道路
    交通案件處理辦法第20條，裁定如主文。
中    華    民    國    98    年    11    月    30    日
            臺灣臺中地方法院交通法庭
                          法  官  黃賢婷
以上正本證明與原本無異。
如不服本裁定，應於收受送達後5日內向本院提出抗告狀。（應
附繕本）
                          書記官  江美琪
中    華    民    國    98    年    11    月    30    日


司法院資訊處製作；財團法人民間司法改革基金會備份。
